臺灣高等法院民事判決
109年度重上字第367號
上  訴  人  游旺欉
訴訟代理人  張耕豪律師
            高大凱律師
            陳俊瑋律師
上  一  人            
複  代理人  林奕辰律師
被  上訴人  簡連發
            黃浴沂
            李清林
            張美麗
共      同            
訴訟代理人  李秋銘律師
上列當事人間請求給付價金事件，上訴人對於中華民國109年3月
31日臺灣宜蘭地方法院107年度重訴字第67號第一審判決提起上
訴，本院於110年12月28日言詞辯論終結，判決如下：
    主      文
上訴駁回。
第二審訴訟費用由上訴人負擔。
    事實及理由
一、上訴人主張：被上訴人簡連發、黃浴沂、李清林及訴外人林
    李榮華（下合稱簡連發等4人，分稱其名）於民國92年初欲
    與伊從事殯葬事業，伊因此向訴外人李水杞、李明照、李建
    宗、李錦炮、李吉雄（下稱李水杞等5人）購買坐落（重測
    前）宜蘭縣○○鄉00段000段00、00-0、00-0、00-0、00-0、0
    0-0、00-0、00、000等地號土地（下逕稱地號，合稱系爭土
    地）及同小段00-0地號土地（下稱00-0地號土地），共支付
    價金新臺幣（下同）1,702萬3,066元（其中系爭土地價金為
    1,276萬5,681元），並於92年4月18日將00-0地號土地售予
    伊與簡連發等4人成立之孝恩股份有限公司（下稱孝恩公司
    ）。嗣簡連發等4人欲與伊另成立公司，而向伊買受系爭土
    地，伊已於92年7月間辦畢所有權移轉登記（下稱系爭過戶
    ），得依買賣契約向簡連發等4人請求按如附表所示之權利
    範圍比例給付買賣價金；如認買賣關係不存在，伊基於委任
    關係為雙方之殯葬事業先行支付系爭土地價金，簡連發等4
    人應償還必要費用；縱認雙方無法律關係存在，簡連發等4
    人自認有購買土地經營事業之需求，則伊支付系爭土地價金
    顯對簡連發等4人有利，亦不違反渠等意思，得依無因管理
    之法律關係請求償還支出之費用；且簡連發等4人取得系爭
    土地應有部分無法律上原因，應返還不當得利。又林李榮華
    對孝恩公司之一切權利義務嗣由訴外人吳東和承受，伊另於
    95年11月間與簡連發、黃浴沂、李清林及吳東和設立萬坐股
    份有限公司（下稱萬坐公司，與孝恩公司合稱為系爭殯葬事
    業），吳東和於100年間死亡後，由其配偶即被上訴人張美
    麗承受對系爭殯葬事業之一切權利義務。爰依民法第367條
    、第546條第1項、第176條第1項、第179條之規定，求為命
    簡連發、黃浴沂、李清林、張美麗依序給付363萬8,219元、
    255萬3,136元、140萬4,225元、229萬7,823元，及均自起訴
    狀繕本送達翌日起算法定遲延利息之判決。
二、被上訴人則以：系爭土地係由上訴人以孝恩公司董事長名義
    ，以孝恩公司股東出資之股款向李水杞等5人購買，因孝恩
    公司當時未有支票，上訴人以其個人支票支付價款，並擅自
    移轉登記至其名下，簡連發等4人發現後要求將系爭土地暫
    時移轉登記為孝恩公司股東共有，待日後移轉回孝恩公司或
    另成立之新公司，上訴人乃基於股東與孝恩公司間之借名登
    記關係，將系爭土地依各股東股權比例移轉登記予簡連發等
    4人與上訴人共有，嗣由孝恩公司全體股東無償將其中00-0
    、00-0、00-0、00-0、00-0、00、000地號土地所有權移轉
    登記至萬坐公司名下，00地號土地亦移轉登記至孝恩公司名
    下，即上訴人與簡連發等4人間並無買賣或委任關係存在，
    亦無不當得利或無因管理情事。又吳東和基於其與林李榮華
    間之股權買賣而登記為系爭土地所有權人，與上訴人無關，
    上訴人對張美麗為本件主張，亦無所據等語，資為抗辯。
三、原審駁回上訴人之請求，上訴人提起上訴，聲明：
　  ㈠原判決廢棄。
　  ㈡簡連發應給付上訴人363萬8,219元，及自起訴狀繕本送達
      之翌日起至清償日止，按週年利率5%計算之利息。
　  ㈢黃浴沂應給付上訴人255萬3,136元，及自起訴狀繕本送達
      之翌日起至清償日止，按週年利率5%計算之利息。
　  ㈣李清林應給付上訴人140萬4,225元，及自起訴狀繕本送達
      之翌日起至清償日止，按週年利率5%計算之利息。
　  ㈤張美麗應給付上訴人229萬7,823元，及自起訴狀繕本送達
      之翌日起至清償日止，按週年利率5%計算之利息。
　  ㈥上訴人願供擔保，請准宣告假執行。
　　被上訴人答辯聲明：上訴駁回。
四、兩造不爭執事項（本院卷三第187-188、192頁）：　　　
  ㈠李水杞等5人前出售00-0地號土地及系爭土地，上訴人簽發8
    張如原證1號所示8張支票（下稱系爭8張支票，見原審卷一
    第123-137頁），金額共1,702萬3,066元，作為給付價金予
    李水杞等5人之方法。
  ㈡上訴人於92年取得系爭土地所有權，系爭土地之所有權變動
    如附件所示。
五、上訴人主張其將系爭土地按如附表所示之權利範圍移轉所有
    權登記予簡連發等4人，得依買賣、委任、無因管理或不當
    得利之法律關係，請求被上訴人各給付如聲明所示等情，為
    被上訴人所否認，並以前詞置辯。本件經兩造依民事訴訟法
    第463條準用同法第270條之1第1項第3款規定，於110年11月
    4日準備程序整理爭點（本院卷三第188頁），茲就兩造之爭
    點及本院之判斷，分述如下：
  ㈠上訴人與簡連發等4人就系爭土地是否成立買賣契約？上訴人
    請求被上訴人各給付買賣價金如上訴聲明第二至五項有無理
    由？
　⒈按「當事人主張有利於己之事實者，就其事實有舉證之責任
    」，民事訴訟法第277條前段定有明文。又「民事訴訟如係
    由原告主張權利者，應先由原告負舉證之責，若原告先不能
    舉證，以證實自己主張之事實為真實，則被告就其抗辯事實
    即令不能舉證，或其所舉證據尚有疵累，亦應駁回原告之請
    求」、「請求履行債務之訴，除被告自認原告所主張債權發
    生原因之事實外，應先由原告就其主張此項事實，負舉證之
    責任，必須證明其為真實後，被告於其抗辯事實，始應負證
    明之責任，此為舉證責任分擔之原則」（最高法院17年上字
    第917號判例、43年台上字第377號判例可資參照）。本件上
    訴人主張其與簡連發等4人就系爭土地成立買賣契約等情，
    為被上訴人所否認，揆諸上揭說明，應由上訴人先就上開利
    己事實負舉證責任。
　⒉上訴人主張其與簡連發等4人就系爭土地成立買賣契約，固提
    出其簽發之系爭8張支票用以支付向李水杞等5人購買系爭土
    地及00-0地號土地之買賣價金，及土地增值稅繳款書等件為
    據（原審卷一第14-28頁、卷二第73-161頁）。惟此僅能證
    明上訴人向李水杞等5人間取得系爭土地之交易過程，尚不
    足以證明上訴人所主張其與簡連發等4人就系爭土地成立買
    賣關係。至上訴人將系爭土地如附表所示之權利範圍移轉登
    記至簡連發等4人之土地登記申請資料，固載移轉登記原因
    為買賣，並附有俗稱公契之買賣移轉契約書，惟其上所載買
    賣價金為619萬2,476元（本院卷一第361-372頁）；與上訴
    人主張被上訴人應給付之買賣價金，係以其支付賣方李水杞
    等5人之總價金1702萬3,066元，扣除其中00-0地號土地價金
    425萬7,366元，再依系爭土地過戶予簡連發等4人之應有部
    分比例，計算被上訴人應給付如附表所示之金額不符；且上
    訴人主張以取得系爭土地之原價轉賣予簡連發等4人，卻就0
    0-0地號土地以幾近4.7倍之2000萬元價格出售予孝恩公司，
    亦與一般土地交易常情相悖。況上訴人提出00之0地號土地
    之不動產買賣契約書（原審卷一第604頁），卻未能提出系
    爭過戶之雙方簽定買賣契約文件（即俗稱私契），以證明買
    賣雙方就買賣標的之單位價格為議定後，與標的面積相乘後
    得其總價金之議價過程。上訴人就此買賣契約之必要之點，
    於原審結證稱：忘記有無約定買賣價金，忘記有無簽訂書面
    買賣契約等語（原審卷二第214頁）。辦理系爭過戶之地政
    士潘培鑫於原審則結證稱：係上訴人委託辦理，證件都是上
    訴人拿出來的，依上訴人指示處理，不了解有無買賣，不清
    楚有無看過私契，也忘記私契內容等語（原審卷二第7-11頁
    ）；足見潘培鑫僅依上訴人之指示辦理系爭過戶。是均無從
    證明上訴人與簡連發等4人間就系爭過戶有買賣合意。
　⒊被上訴人抗辯係孝恩公司股東協議以股款購買系爭土地，並
    由孝恩公司暫時借名登記在各股東名下，日後再移轉回孝恩
    公司或另成立之公司，故由上訴人以孝恩公司代表人名義行
    之，嗣股東發現上訴人擅自登記在自己名下，上訴人方依上
    述協議按股權比例暫時借名登記在股東名下，待部分土地地
    目變更為墳墓用地後，才由孝恩公司代表人即上訴人依協議
    指示地政士移轉系爭土地至萬坐公司或孝恩公司名下（僅餘
    98-4地號土地尚未移轉）等情，固為上訴人所否認。查上訴
    人與簡連發等人於92年4月17日成立孝恩公司，嗣林李榮華
    將股權移轉予吳東和，並與上訴人等另於96年5月30日成立
    萬坐公司，均以上訴人為代表人，為兩造所不爭執，並有公
    司登記資料可稽（本院卷二第33-35、213-215頁）。簡連發
    於原審隔離訊問時具結陳述：系爭土地是孝恩公司買起來要
    擴展孝恩公司的，當時股東商討後，是伊跟李水祀他們兄弟
    商討價格後，再交給董事長即上訴人去處理買賣的事，後來
    股東發現說上訴人怎麼用公司的錢買土地登記給個人，所以
    才用股東持分比例分配，之後地目變更為墳墓用地後，才移
    轉給公司，並無買賣關係，亦無買賣價金等語；黃浴沂於原
    審隔離訊問時亦具結陳述：因為系爭土地登記上訴人名下被
    伊發現，伊於開會時說公司出資怎麼可以買個人的名字，後
    來才把持分依股權比例過給伊等股東，實際上沒有買賣，後
    來伊等過回去公司，也沒有給伊等錢等語；李清林於原審隔
    離訊問時亦具結陳述：系爭土地是簡連發去接洽，由董事長
    出面簽約，如何付價金我不知道，過了一段時間黃浴沂發現
    了，說公司出錢，怎麼可以登記在個人名下，後來才以股權
    比例登記持分在股東名下，實際上沒有買賣，00之0地號土
    地契約書上提到上訴人向李水杞等人購買00-0地號土地再賣
    給孝恩公司一事，與事實有出入，只是在轉帳做帳，且土地
    向李水祀也不是用2千萬買的等語；核與證人林李榮華於本
    院具結證稱：一開始因為有部分土地是農地，所以用上訴人
    的名字去買，孝恩公司成立後，股東說不能在用上訴人的名
    字，應該過戶給各股東，所以才會由上訴人名義過戶給各股
    東名下，會以買賣為原因登記伊不清楚，都是上訴人去處理
    ，伊等是出錢給公司，上訴人是董事長，伊等不用再出一次
    錢給上訴人，因為之前各股東都已經出資給公司了，過戶也
    是依各股東出資的比例，伊之後將股權移轉給吳東和，故將
    系爭土地持分一併移轉，也沒有收取價金，都是上訴人處理
    等語大致相符（原審卷第218-231頁，本院卷二第374-376頁
    ）。且上訴人對其向孝恩公司所提原法院105年度重訴字第2
    7號返還代墊款事件，係主張向李水杞等5人購買系爭土地及
    00-2地號土地，所支付之規費、代辦費等代墊款應由孝恩公
    司返還（下稱系爭代墊款），所提出代辦費用明細表，並載
    委託人為「孝恩公司游旺欉」、「孝恩公司董事長游旺欉」
    等情（本院卷二第387-391頁），並不爭執，惟主張此係股
    東事後合意要由孝恩公司負擔系爭代墊款等語（本院卷三第
    48頁）。然若如上訴人主張係其向李水杞等5人購買系爭土
    地，再轉賣予簡連發等4人，其等合意辦理過戶之相關費用
    由孝恩公司負擔云云，亦有矛盾。況上訴人與簡連發等4人
    就系爭土地若存在買賣關係，上訴人於92年6月3日甫自李水
    杞等5人取得系爭土地所有權登記，竟未取得任何款項，即
    於92年7月8日指示潘培鑫將系爭土地所有權移轉予簡連發等
    4人，嗣於96年9月4日、98年6月1日，復指示潘培鑫將系爭
    土地所有權移轉登記予萬坐公司、孝恩公司，而未代位請求
    任何買賣價金，迄107年6月6日始提起本件訴訟（原審卷一
    第8頁），亦有違常理。是以被上訴人抗辯上訴人係以孝恩
    公司代表人名義，向李水杞等5人購買系爭土地，並依孝恩
    公司股東協議，按股權比例暫時由孝恩公司借名登記在股東
    名下，待部分土地地目變更後，再移轉登記予孝恩公司或新
    成立之萬坐公司，故上訴人與簡連發等4人間無買賣關係，
    亦無須支付買賣價金等情，堪可採信。
　⒋承前所述，上訴人與簡連發等4人就系爭土地並無買賣關係存
    在，上訴人係以孝恩公司代表人名義，向李水杞等5人購買
    系爭土地，並依孝恩公司股東協議，將系爭土地按股權比例
    暫時由孝恩公司借名登記在簡連發等4人名下，再由上訴人
    指示地政士將系爭土地（除00-0地號土地外）移轉登記予孝
    恩公司或另成立之萬坐公司。即簡連發等4人係基於與孝恩
    公司借名登記關係，受有系爭土地所有權移轉登記，嗣經孝
    恩公司代表人即上訴人表示終止借名登記關係，並依孝恩公
    司代表人即上訴人指示移轉系爭土地（除00-0地號土地外）
    予孝恩公司或萬坐公司。又按公司於設立登記前，由發起人
    或主要股東為籌備設立中公司所為之行為，因而發生之權利
    義務，於公司設立登記以後，如經公司承認，即對於公司發
    生效力（最高法院101年度台上字第1776號民事判決要旨參
    照）。是上訴人於孝恩公司於92年4月17日設立登記前，縱
    已於92年4月8日、9日支付第一期價金400萬元予李水杞等5
    人，惟其係以孝恩公司代表人名義行之，嗣經孝恩公司於設
    立登記後予以承認，並由孝恩公司代表人即上訴人指示簡連
    發等4人陸續過戶系爭土地（除00-0地號土地外）予孝恩公
    司或萬坐公司，自仍對孝恩公司發生效力，上訴人以此主張
    簡連發等4人與孝恩公司間就系爭土地不存在借名登記關係
    云云，亦無可採。從而，上訴人與簡連發等4人就系爭土地
    既無買賣關係，上訴人依買賣契約，請求被上訴人各給付買
    賣價金如上訴聲明第二至五項所示，為無理由。
  ㈡基上所述，簡連發等4人係基於與孝恩公司之借名登記關係，
    受系爭土地所有權移轉登記。至於李水杞等5人取得系爭土
    地之買賣價金，究以孝恩公司股款支付，或上訴人以自有資
    金墊付，為上訴人與孝恩公司間之債權債務關係，基於債之
    相對性，上訴人仍不得向簡連發等4人請求購買系爭土地而
    先行支出價金之必要費用。從而，簡連發等4人與上訴人間
    既無委任關係，上訴人主張其受簡連發等4人委任購買系爭
    土地而先行支出購買系爭土地價金之必要費用，並依民法第
    546條第1項請求被上訴人償還前述必要費用如上訴聲明第二
    至五項所示，為無理由。
　㈢簡連發等4人係基於與孝恩公司之借名登記關係，受系爭土地
    所有權移轉登記，已如前述。上訴人將系爭土地移轉登記予
    簡連發等4人，並非未受委任，並無義務，而為被上訴人管
    理事務之行為，上訴人依民法第176條第1項規定請求被上訴
    人給付如上訴聲明第二至五項所示，為無理由。
　㈣簡連發等4人係基於與孝恩公司之借名登記關係，受系爭土地
    所有權移轉登記，已如前述。被上訴人受有系爭土地移轉登
    記，並非無法律上原因而受有不當得利，上訴人依民法第17
    9條規定請求被上訴人給付如上訴聲明第二至五項所示，為
    無理由。　
六、綜上所述，上訴人依民法第367條、第546條第1項、第176條
    第1項、第179條之規定，請求簡連發、黃浴沂、李清林、張
    美麗依序給付如附表所示363萬8,219元、255萬3,136元、14
    0萬4,225元、229萬7,823元，及均自起訴狀繕本送達翌日起
    算法定遲延利息，洵屬無據，不應准許，其假執行之聲請亦
    失所附麗，應予駁回。從而原審所為上訴人敗訴之判決，並
    無不合。上訴論旨指摘原判決不當，求予廢棄改判，為無理
    由，應駁回其上訴。
七、本件事證已臻明確，兩造其餘之攻擊或防禦方法及所用之證
    據，經本院斟酌後，認為均不足以影響本判決之結果，爰不
    逐一論列，附此敘明。
八、據上論結，本件上訴為無理由，依民事訴訟法第449條第1項
    、第78條，判決如主文。　　
中　　華　　民　　國　　111 　年　　1 　　月　　25　　日
                  民事第十一庭  
                        審判長法  官  李慈惠
                              法  官  吳燁山
                              法  官  謝永昌
正本係照原本作成。
如不服本判決，應於收受送達後20日內向本院提出上訴書狀，其
未表明上訴理由者，應於提出上訴後20日內向本院補提理由書狀
（均須按他造當事人之人數附繕本）上訴時應提出委任律師或具
有律師資格之人之委任狀；委任有律師資格者，另應附具律師資
格證書及釋明委任人與受任人有民事訴訟法第466 條之1第1項但
書或第2項所定關係之釋明文書影本。如委任律師提起上訴者，
應一併繳納上訴審裁判費。
中　　華　　民　　國　　111 　年　　1 　　月　　27　　日
    　　　　　　　　　　　　　書記官 王才生
　　　
　　　　　　　　　　　　　
　　　　　　　　　　　　　
　　　　　　　　　　　　　
　　　　　　　　　　　　　
　　　　　　　　　　　　　
　　　　　　　　　　　　　
　　　　　　　　　　　　　
　　　　　　　　　　　　　
　　　　　　　　　　　　　
　　　　　　　　　　　　　
　　　　　　　　　　　　　
　　　　　　　　　　　　　
　　　　　　　　　　　　　
　　　　　　　　　　　　　
　　　　　　　　　　　　　
　　　　　　　　　　　　　
　　　　　　　　　　　　　　　　　　　　　　　　　　　　　　　　　　　　　　
附表：
上訴人主張系爭土地之買受人 權利範圍 上訴人主張價金1,276萬5,681元，由買受人依比例負擔之價金 簡連發 285/1000 363萬8,219元 黃浴沂 200/1000 255萬3,136元 李清林 110/1000 140萬4,225元 林李榮華 180/1000 229萬7,823元 （林李榮華轉讓予吳東和、 吳東和死亡後由張美麗承受）